臺灣高等法院臺南分院刑事判決　　　　　　　九十年度上訴字第一二二三號　　Ｃ
　　　上　訴　人
　　　即被告配偶　丙　○　○
　　　被　　　告　丁　○　○
　　　選任辯護人　簡　承　佑　律師
右上訴人因被告違反毒品危害防制條例案件，不服臺灣雲林地方法院九十年度訴字第
一四四號中華民國九十年八月十七日第一審判決（起訴案號：臺灣雲林地方法院檢察
署九十年度偵字第九一三號），提起上訴，本院判決如左：
      主      文
原判決撤銷。
丁○○販賣第壹級毒品，未遂，累犯，處有期徒捌年。扣案第壹級毒品海洛因壹小包
（淨重零點捌零公克）沒收銷燬之；毒品之外包裝（零點貳零公克）沒收。
      事      實
一、丁○○前於八十三年間因違反肅清煙毒條例案件，經臺灣板橋地方法院判處有期
    徒刑三年四月確定，並於八十七年六月二十七日執行完畢，猶不知悔改。緣甲○
    ○涉犯竊盜罪嫌，為內政部警政署臺中港務警察所警員查獲後，一併查獲甲○○
    施用第一級毒品海洛因犯行（此部分臺灣雲林地方法院檢察署檢察官另案偵辦）
    ，甲○○供出其施用毒品來源係向丁○○所購，並配合警方查緝毒品，以求人贓
    俱獲，乃於警方授意下，由甲○○打0000000000號行動電話連繫丁○
    ○，於電話中向丁○○佯稱欲購買第一級毒品海洛因，丁○○竟基於販賣第一級
    毒品海洛因以牟利之意圖，予以應允，雙方並約定於九十年二月二十四日下午三
    時許，在雲林縣崙背鄉○○村○○○○號道路旁交易，丁○○依約攜帶第一級毒
    品海洛因一包前往約定地點，於將海洛因一小包甫交付予甲○○之際（該次價錢
    約定先欠後付），即為埋伏於附近警員逮捕，並扣得海洛因一小包（淨重０．八
    ０公克、包裝重０．二０公克），因甲○○欠缺購買意思而未遂。
二、案經內政部警政署臺中港務警察所報請臺灣雲林地方法院檢察署檢察官偵查起訴
    。
      理      由
一、訊據被告丁○○矢口否認有何販賣海洛因之犯行，辯稱：扣案毒品係在甲○○身
    上所搜得，並非其所有，且當日員警並未扣得販賣毒品所得之贓款，顯與常情相
    不符，況伊當日係為與甲○○協商購買毒品細節始相約至案發地點，無販賣毒品
    予甲○○之犯行云云。
二、經查：
  (一)被告丁○○上開販賣毒品犯行所以被警查獲，乃係因證人甲○○涉犯竊盜罪為臺
    中港務警察所警員於九十年二月二十四日查獲後，經甲○○供出竊盜所得係用來
    購買毒品及提供毒品來源後，並配合警方查緝毒品，乃由甲○○打000000
    0000號行動電話連繫被告，雙方約定於九十年二月二十四日下午三時許，在
    雲林縣崙背鄉縣○○村水尾村段交易，嗣被告於約定地點將海洛因交
    付予甲○○後，為埋伏於附近之警員當場逮捕並當場扣得海洛因一小包（淨重０
    ．八０公克、包裝重０．二０公克）等情，業經甲○○於警訊及偵查中陳述明確
    ，核與被告丁○○於偵查中供稱：「（如何被抓？）甲○○約我出來，他叫我把
    毒品交給他，約在水尾村一五六號道路旁，我到時『我就把毒品給他』，量不多
    ，他拿走後，警察就過來抓。」、「（那包海洛因警察在何處搜到？）在甲○○
    身上，『當時我已拿給他了』。」等語（詳偵卷第十一頁）；證人即當場逮捕被
    告之員警乙○○於本院調查時證稱：「（當時查到海洛因如何查到？）甲○○與
    被告有聯繫，海洛因交到甲○○手上我們才抓到被告的。」、「（查獲到海洛因
    一公克如何查獲？）甲○○之前的竊盜案店家報案，我們訊問甲○○意圖，他當
    時毒癮發作，我們問他如何取得毒品，他說用手機聯絡丁○○，我們與丁○○約
    定地點，被告選擇三叉路，我們躲在樹下，甲○○上去，『丁○○把毒品交給他
    』，我們隊長當時有攀到車門，當時毒品已經交給甲○○，車子就開走，我們也
    開偵查車開了二十公尺才查獲的。」等語相符（詳本院九十年十月十七日、九十
    年十二月二十六日訊問筆錄）。並有被告出售予甲○○之毒品海洛因一包（淨重
    ０．八０公克、包裝重０．二０公克）扣案可資佐證，而上開扣案毒品，經送請
    法務部調查檢驗結果，確係海洛因成分無誤，有該局鑑驗通知書一紙附卷可稽（
    詳原審卷第十頁），故被告販賣第一級毒品海因予甲○○之事證已甚明確。
  (二)雖證人甲○○於原審及本院調查時更異前詞，均改稱：扣案之毒品海洛為伊帶至
    案發現場，並非被告所交付云云，且於原審調查時供稱：製作警筆訊錄時，伊毒
    癮發作，說了什麼伊不知道云云。惟按一般證人基於人性之弱點以及事後避免得
    罪涉案被告之考量，往往有在嗣後翻異前供而改為有利於被告證述之現象，甚至
    諉稱其在警訊時所述係受警方逼迫云云，藉以避免遭被告仇視，而被告亦每利用
    此種情形，主張證人所為之指證前後矛盾或非出於本意，而請求法院排斥其證詞
    之可信性，惟法院對證人所為前後矛盾之證詞，不宜僅依表面觀察，發現其一有
    矛盾情形即全然摒棄不採，亦不應依證人事後之翻供即認其原先之證詞不實，法
    院為確實發現真實，仍有必要依前述證人人性弱點之角度深切觀察其前後所為不
    同之證述，何者係真實可信，何者係事後為避免得罪被告所為迴護之詞，而不應
    採信，以作為判決之依據。經查證人甲○○配合警方偽稱欲向被告購買海洛因，
    與被告以電話聯繫後，於前揭時地由被告交付海洛因予甲○○後，當場為警逮捕
    等情，已據甲○○於警偵訊時供述甚明，而甲○○於上開警訊錄音帶中語氣清晰
    、自然，並無藥癮發作之情，亦據原審當庭勘驗無訛，甲○○又於本院調查時供
    陳製作警訊筆錄時並未遭到刑求（詳本院九十年十二月二十六日訊問筆錄），且
    甲○○前揭供詞復與被告於偵查中之供述，及證人乙○○於本院調查時證述情節
    ，互核相符，業如前述，足認其於警偵訊中此部分之供述，與事實相符，堪予採
    信，故其嗣後雖翻異前詞，附和被告改稱扣案毒品係其所有，而非被告所交付云
    云，要屬基於人性之弱點事後所為迴護被告之飾詞，自難採信。至被告雖亦更異
    前詞，辯稱扣案毒品係甲○○所有，當日係為與甲○○協商購買毒品細節始相約
    至案發地點云云，然其犯行至為明灼，已如前述，顯見上開所辯，係事後卸責之
    詞，要難採信。
  (三)復按近來政府為杜絕毒品之氾濫，對於查緝施用及販賣毒品之工作，無不嚴加執
    行，販賣毒品罪又係重罪，設若無利可圖，衡情一般持有毒品之人當無輕易將所
    持有之安非他命轉讓他人而甘冒於再次向他人購買時，而有被查獲移送法辦之危
    險之理。且不論是瓶裝或袋裝之海洛因，均可任意分裝或增減其份量，而每次買
    賣之價量，亦隨時隨雙方關係之深淺、當時之資力、需求程度及對行情之認知等
    因素，機動的調整，因之販賣之利得，除經坦承犯行，或價量均臻明確外，委難
    察得實情，職係之故，縱未確切查得販賣賺取之實際差價，但除別有事證，足認
    係按同一價格轉讓，確未牟利外，尚難執此認非法販賣之事證有所不足，致知過
    坦承者難辭重典，飾詞否認者反得逞僥倖，而失情理之平；被告雖矢口否認有販
    賣毒品之犯行，使本院無從確認被告販賣可得之利潤，惟被告丁○○與證人甲○
    ○既非至親或有特殊之情誼關係，衡情被告當無甘冒刑罰制裁之重典僅按販入價
    格轉售而毫無利得，應認被告確有藉販賣安非他命之行為，從中營得不法之利益
    甚明。
  (四)至辯護意旨認為被告丁○○係因警方誘捕犯罪，而遭他人陷害，其本身並無犯罪
    之意思，屬「陷害教唆」，因此所得之證據資料並無證據能力云云（詳九十一年
    十月十五日辯護意旨狀）。查本件係證人甲○○經警查獲後，由警方指示其配合
    破案以電話佯稱欲購買海洛因，進而查獲被告，已如上述。查我國刑事訴訟不採
    法定證據主義，而係採自由心證主義，故凡在論理上得為證據之資料，一經在公
    判庭踐行合法之調查，均有證據能力（最高法院七十五年度台上字第九三三號判
    例參照），雖然警調機關在實施犯罪偵查時仍不得在案件中，進行違法蒐證，但
    除警調機關係以強暴、脅迫等手段取得之被告之自白，因鑑於人身自由之不可侵
    犯性，該等自白於任何案件中自屬無證據能力外，如警調機關在偵查販毒等重大
    危害社會治安且又屬難以偵查之案件時，在不違反人身自由不可侵犯之憲法基本
    權之保障下，自得以符合比例原則之手段以偵查此類犯罪，所謂「陷害教唆」，
    於販毒案件中，自屬在不違反上開憲法上基本權利之保障原則下，為使國家社會
    免於毒品之危害，所不得不採行之偵查手段，此與憲法上之比例原則無違，因之
    ，在此等案件中，由「陷害教唆」所蒐集而來之證據資料，自得顯現於公判庭，
    採為法院論罪科刑之依據，其證據能力殊無疑問（最高法院八十九年度台上字第
    四三一六號判決意旨參照），況於此類犯罪中，犯罪嫌疑人本即具有販賣毒品之
    犯意，初非警調人員所造意而來。即以本案言之，被告於甲○○以電話表示欲向
    其購買海洛因後，即依約攜帶海洛因前往約定地點進行交易，被告本即具有販賣
    毒品之犯意甚明，警方係以符合憲法上比例原則而實施偵查作為，以求人贓俱獲
    ，自堪作為被告論罪之依據，是辯護意旨所云，尚屬誤會。
  (五)按販賣毒品，不以販入後復行賣出為構成要件，僅須以營利為目的將毒品販入或
    賣出，有一及此，其犯罪即屬完成（最高法院二十五年非字第一二三號判例、六
    十八年臺上字第六０六號判例、八十年臺上字第四九九二號判決參照）；又按施
    用毒品者配合警方向被告偽稱欲購買毒品，實際上其雖無購買毒品之真意，惟被
    告與施用毒品者聯絡後，既依約攜帶毒品前往交易，其即有販賣毒品之故意，並
    已著手實施販賣毒品之行為，僅因購毒者無購買之真意，而於甫成交之際，即為
    遭埋伏之員警當場逮獲，仍應構成販賣毒品未遂罪（最高法院八十三年度臺上字
    第六０六六號判決意旨、最高法院八十五年四月十日台文字第０一九八號函參
    照）。查本件被告係因警方查獲甲○○後，經警授意下引誘被告出面販賣第一級
    毒品海洛因，被告因而攜帶第一級毒品洛因一包前往交易，被告雖有賣出之意，
    但甲○○並無買入毒品之真意，是雙方意思表示無從為一致而未遂。再者，行為
    人如以營利意圖而販賣毒品，於販入時即應論以既遂，縱其未及販出亦然，已見
    前述。但查本件查扣第一級毒品海洛因之數量僅有一包，又無證據證明被告於買
    入該扣案之第一級毒品海洛因一包時，即係本於營利意圖而為之，本諸罪疑唯輕
    之證據法則，自應推定行為人於購入該第二級毒品一包後，始興販賣營利之意圖
    ，嗣因買方並無購買真意而未遂。
  (六)綜上所述，被告所辯，尚難採信，本件事證已臻明確，被告犯行洵堪認定，自應
    依法論科。
三、核被告丁○○所為，係犯毒品危害防制條例第四條第五項、第一項販賣第一級毒
    品未遂罪。被告已著手販賣毒品之行為，惟因買方無購買毒品真意而未遂，應依
    刑法第二十六條前段規定，按既遂犯之刑度減輕其刑。又其持有毒品之低度行為
    為販賣之高度行為所吸收，不另論罪。又查被告前於八十三年間因違反肅清煙毒
    條例案件，經臺灣板橋地方法院判處有期徒刑三年四月確定，並於八十七年六月
    二十七日執行完畢，有臺灣高等法院被告全國前案紀錄表在卷可稽，其於五年以
    內再犯本件最重本刑為有期徒刑以上之罪，為累犯，應依刑法第四十七條之規定
    ，因其法定本刑為死刑、無期徒刑依法已不得加重，並依法先加後減之。
四、原審認被告丁○○罪證明確，應予論罪科刑，固非無見。惟查(一)原審又認被告意
    圖販賣毒品牟利，並基於概括犯意，自九十年一月下旬某日起至同年二月二十四
    日止，連續在雲林縣崙背鄉水尾村一四０號其住處附近道路旁，販賣第一級海洛
    因予甲○○十次，然被告此部分犯行，應屬不能證明（詳如後述），惟原審猶為
    上開認定，即有未洽。(二)毒品危害防制條例第十八條第一項之規定，得諭知沒收
    並銷燬之者，以查獲之毒品及專供製造或施用毒品之器具為限，並不及於毒品之
    外包裝。又同條例第十九條第一項規定，犯第四條至第九條、第十二條、第十三
    條或第十四條第一項、第二項之罪者，其供犯罪所用或因犯罪所得之財物，均沒
    收之。係採義務沒收主義，自應優先於刑法第三十八條第一項第二款、第三款之
    規定而為適用。本件扣案之毒品外包裝重０‧二０公克，既係用於包裹毒品，防
    其裸露、潮濕，便於攜帶販賣，亦係供販賣毒品所用之物，應併依毒品危害防制
    條例第十九條第一項之規定宣告沒收之，方屬適法（最高法院八十八年度台上字
    第五０三三號判決參照），原判決漏未將包裝沒收，容有未洽。上訴意旨，猶執
    前詞，指摘原判決認事用法均有違誤，雖無理由，然原判決既有上述可議之處，
    自應由本院將原判決撤銷改判。爰審酌被告之素行不佳、犯罪之動機係為牟利、
    販賣毒品之數量淨重僅０．八０公克、尚未取得販賣所得財物，然販賣毒品供人
    施用，將戕害自身及他人身心健康至鉅，嚴重危害社會秩序，及被告犯罪後猶矢
    口否認之態度等一切情狀，量處如主文第二項所示之刑，以示懲戒。扣案之物品
    經送驗結果確係第一級毒品海洛因，淨重０．八０公克、包裝重０．二０公克，
    已如前述，第一級毒品海洛因爰依毒品危害防制條例第十八條第一項前段之規定
    宣告沒收銷燬之；包裝係供販賣毒品所用之物，併依毒品危害防制條例第十九條
    第一項之規定宣告沒收。
五、公訴意旨另以：丁○○意圖販賣毒品牟利，並基於概括犯意，自九十年一月下旬
    某日起至同年二月二十四日止，連續在雲林縣崙背鄉水尾村一四０號其住處附近
    道路旁，以每包新臺幣五千元代價，將第一級毒品海洛因一小包販賣予甲○○。
    因認丁○○涉有毒品危害防制條例第四條第一項販賣第一級毒品罪嫌云云。
六、按犯罪事實應依證據認定之，無證據不得推定其犯罪事實；又不能證明被告犯罪
    者，應諭知無罪之判決；刑事訴訟法第一百五十四條、第三百零一條第一項分別
    定有明文。所謂犯罪事實之證據，係指足以認定被告確有犯罪行為之積極證據而
    言，該項證據且須適合被告犯罪事實之認定，始得採為斷罪資料，有最高法院二
    十九年上字第三一０五號、五十三年臺上字第二七五０判例足資參照。又認定不
    利於被告之事實，須依積極證據，苟積極證據不足為不利於被告事實之認定時，
    即應為有利於被告之認定，更不必有何有利之證據。再事實之認定，應憑證據，
    如未能發現相當證據，或證據不足以證明，自不能以推測或擬制之方法，為裁判
    基礎，最高法院三十年上字第八一六號、四十年台上字第八六號判例亦可參照。
七、公訴人認為被告丁○○涉有右揭非法販賣第一級毒品海洛因罪嫌，無非係以甲○
    ○於警訊及偵查中之供述，暨被告於警訊及偵查中自白，為其所憑論據。然訊之
    被告矢口否認右揭犯行，辯稱：毒品係其與甲○○共同出資所合買，總共有十幾
    次，其無販賣毒品海洛因予甲○○之情等語。
八、經查：
  (一)按犯施用第一級毒品罪，供出毒品來源，因而破獲者，得減輕其刑，毒品危害防
    制條例第十七條，定有明文。因此關於販賣毒品案件，施用者所為曾向被告購買
    毒品之陳述，因屬有利於己之供詞，自須無瑕疵可指，且經調查又有其他證據足
    以證明與事實相符者，始得採為論罪科刑之論據。本件公訴人認為被告丁○○涉
    有右揭非法販賣第一級毒品海洛因罪嫌，除甲○○所為供述外，雖佐以被告於警
    訊及偵查中之自白，惟甲○○與被告於警訊及偵查中之供述，非惟有齟齬未合之
    處，且渠等各別供述內容，亦有前後反覆不一之情（均詳如後述），復未查獲電
    子秤、帳冊、分裝袋等一般販毒者貫常持有之物品，揆諸前開說明，甲○○所為
    供述，能否據為認定被告販賣第一級毒品犯行之依據，已非無疑。
  (二)證人甲○○固於九十年二月二十四日警訊時供稱：「大約向他（丁○○）購買十
    幾次，從今年（九十年）元月份開始與他交易，認識至今天約二、三個月，沒有
    任何仇恨。」云云（詳警卷第五頁正面）、於九十年二月二十五日檢察官偵查中
    供稱：「（毒品是否向丁○○買的？）我要毒品向他『調』，然後付他錢，他給
    我毒品」、「（價錢？）一次買三千元．．．」、「（你向丁○○買過幾次？）
    十幾次，從今年一月中旬開始向他『調』貨到二月二十三日前後共十多次。」云
    云（詳偵卷第九頁反面、第十頁正面），是依甲○○上開警訊及偵查中之供述內
    容，顯然無法確知被告販賣毒品予甲○○之次數，更無從知悉雙方交易之地點，
    因之，得否以甲○○上開不明確之供述，資為被告論罪科刑之依據，誠有疑問。
    況其於九十年五月二十一日原審調查時即改稱：「．．．我是與他（被告）共同
    出資去買的，不是向他買的」、「我都用公共電話打，先問他那裡還有沒有藥，
    如果沒有，再共同出資去買，都是拿錢給被告，被告去買要再拿給我，一人各出
    一半資金。」云云（詳原審卷第六三頁、六四頁）、於本院調查時則證稱：「（
    當時你稱有向被告買過毒品幾次，實在？）不實在，我並不是如此說，我是說與
    被告一起去拿毒品十幾次。」、「（你偵訊筆錄稱向被告買過十幾次毒品，有何
    意見？）我是說調毒品，並沒有說買毒品。」云云（詳本院九十年十二月十二日
    訊問筆錄），是綜觀甲○○自警訊迄本院審理中所為證述內容，前後反覆不一，
    顯難遽信。
  (三)被告丁○○固於九十年二月二十四日警訊時供稱：「平常交易都是甲○○打手機
    （號碼：0000000000）連絡，交易海洛因約重一公克，金額大約三千
    元，此次甲○○是第四次向我交易購買。」云云（詳警卷第一頁反面）、於九十
    年二月二十五日檢察官偵訊時稱：「（平常如何交易？）他打00000000
    00電話給我，前次都有給錢．．．前幾次都是二、三千元，他先給錢，我再給
    毒品。」、「給他調毒品幾次？）有四、五次」、「（何時起？）今年元月下旬
    開始，最後一次二月二十四日止。」云云（詳偵卷第十一頁反面、第十二頁正面
    ），故依被告前揭警訊及偵查中之供述，顯亦無從知悉被告販賣毒品之正確次數
    及交易之價格，亦無從認定其販賣毒品之行為地。再者，被告於原審九十年五月
    二十日調查時亦翻異前供，改稱：「否認起訴書所載犯罪事實，我是與甲○○共
    同出資去買的。」云云（詳原審卷第六二頁）、於本院調查時則供稱：「（毒品
    向何人買的？）在員林買的，向阿三買的，一個人出資二千五百元，二人合夥買
    的。」、「是甲○○找我一起去買的。我們一起向員林阿三買的。」云云（詳本
    院九十年十月三日、九十年十一月二十八日訊問筆錄），是綜觀被告自警訊迄本
    院審理中所為供述其前後不一，並已翻異其於警偵訊時供述內容，殊難遽採為認
    定犯罪之證據。
  (四)公訴人雖據甲○○於警訊及偵查中之供述，暨被告於警訊及偵查中自白，資為被
    告論罪之依據。惟依渠等於警訊及偵查中之供述內容觀之，實無從認定被告販賣
    毒品之正確次數及交易價格，亦無從確認其販賣毒品之行為地，詳如前述。再互
    核渠二人於前揭警訊及偵查中之供述情節，就被告販買毒品之時間，甲○○稱係
    九十年一月中旬開始，被告則稱於九十年一月下旬開始；就被告販買毒品之次數
甲○○稱有十幾次之多，被告則供稱僅有四、五次而已，準此渠二人就此等販賣
    毒品之重要情節，於警偵訊時所為之供詞，已有互核不一之明顯瑕疵，尚難採信
    ，惟公訴人仍據此為論罪所憑依據，顯有未洽。
九、綜上所述，自難僅憑證人甲○○及被告丁○○於警訊及偵查中有瑕疵之供詞入被
    告於罪，此外，復查無其他積極證據足以證明被告有此部分販賣第一級毒品犯行
    ，因認被告此部分被訴販賣第一級毒品罪嫌，應屬不能證明。原審疏未詳察，即
    對被告丁○○論罪科刑，自有未洽。上訴意旨，指摘原判決不當，為有理由。惟
    因公訴人認此部分犯行與前揭有罪部分犯行，有連續犯之裁判上一罪關係，爰不
    另為無罪之諭知，併此敘明。
十、被告丁○○經合法傳喚，無正當理由不到庭，爰不待其等陳述逕行判決。
據上論斷，應依刑事訴訟法第三百六十九條第一項前段、第三百六十四條、第三百七
十一條第、二百九十九條第一項前段，毒品危害防制條例第四條第五項、第一項、第
十八條第一項前段、第十九條第一項，刑法第十一條前段、第四十七條、第二十六條
前段，判決如主文。
本案經檢察官廖椿堅到庭執行職務。
中    華    民    國      九十一      年      一      月      二十九    日
                                  臺灣高等法院臺南分院刑事第一庭
                                      審判長法官  茆    臺    雲
                                            法官  董    武    全
                                            法官  李    文    福
右正本證明與原本無異。
如不服本判決，應於判決送達後十日內向本院提出上訴狀，其未敘述理由者並應於提
出上訴狀後十日內向本院補提理由書（應附繕本)。
                                      法院書記官  李    良    倩
中    華    民    國      九十一      年      一      月      二十九    日
附錄法條：
毒品危害防制條例第四條第一項：製造、運輸、販賣第一級毒品者，處死刑或無期徒
                              刑；處無期徒刑者，得併科新台幣一千萬元以下罰
                              金。
                      第五項：前四項之未遂犯罰之。
